臺灣新竹地方法院刑事判決
109年度原訴字第27號
公  訴  人  臺灣新竹地方檢察署檢察官
被      告  徐曾政


            黃文力


共      同
選任辯護人  黃敬唐律師
被      告  林中傑


選任辯護人  謝允正律師（法扶律師）
上列被告因妨害投票案件，經檢察官提起公訴（109年度選偵字
第20號)，本院判決如下：
    主  文
乙○○、丙○○、甲○○共同意圖使特定候選人當選，以虛偽遷徙戶籍
取得投票權而為投票，各處有期徒刑肆月，如易科罰金，均以新
臺幣壹仟元折算壹日。均褫奪公權貳年。
    事  實
一、乙○○、丙○○係夫妻且長期居住於新竹市並未實際居住於新竹
    縣尖石鄉，惟因在新竹縣尖石鄉曾有生意往來而與新竹縣第
    18屆尖石鄉鄉長候選人曾國大之表弟甲○○相識，乙○○、丙○○
    、甲○○均明知公職人員選舉罷免法規定有選舉權人必須在各
    該選舉區繼續居住4個月以上，始得成為各該選舉區之選舉
    人，共同基於意圖使曾國大當選，以虛偽遷徙戶籍取得投票
    權而為投票之犯意聯絡，由甲○○提供新竹縣○○鄉○○村○○○00○
    0號臨之戶籍地址，並於民國107年7月16日前往新竹○○○○○○○○○，將乙○○、丙○○原設新竹市○區○○路000巷00號2樓之2戶籍
    地，虛偽遷移至新竹縣○○鄉○○村○○○00○0號臨之地址。嗣新
    竹縣選舉委員會依新竹○○○○○○○○○之戶籍登記，將乙○○、丙○○編入新竹縣尖石鄉第18屆鄉長選舉人名冊並公告確定，乙○○、丙○○於107年11月24日投票日前往新竹縣尖石鄉領取選票
    並投票，足以改變投票選舉人數之計算、票數之基礎，以此
    方法使新竹縣尖石鄉第18屆鄉長選舉之投票發生不正確之結
    果後，隨即於同年月26日再將戶籍遷移至新竹市○區○○路000
    巷00號現居地。
二、案經新竹縣政府警察局橫山分局報告臺灣新竹地方檢察署檢
    察官偵查後起訴。
　　理  由
壹、程序方面
一、按被告以外之人於審判外之陳述，經當事人於審判程序同意
    作為證據，法院審酌該言詞陳述或書面陳述作成時之情況，
    認為適當者，得為證據。當事人、代理人或辯護人於法院調
    查證據時，知有刑事訴訟法第159條第1項不得為證據之情形
    ，而未於言詞辯論終結前聲明異議者，視為有前項之同意。
    刑事訴訟法第159條之5第1項、第2項分別定有明文。經查，
    本判決所引用以下被告以外之人於審判外之陳述，迄本案言
    詞辯論終結前，公訴人、被告、辯護人均未表示異議，本院
    審酌上開證據作成時，並無違法或不當之情況，又均無證明
    力明顯過低之情形，因認上開證據方法均適當得為證據，依
    上揭規定，應均有證據能力。
二、第按，本判決所引用其餘所依憑判斷之非供述證據，亦無證
    據證明係違反法定程序所取得，或其他不得作為證據之情形
    ，且與本案待證事實間復具有相當關聯性，依刑事訴訟法第
    158條之4規定之反面解釋，亦均有證據能力。　　
貳、實體方面
一、認定犯罪事實所憑之證據及認定之理由：
　㈠訊據被告乙○○、丙○○、甲○○固不否認由被告甲○○於107年7月1
    6日至新竹○○○○○○○○○將被告乙○○、丙○○之戶籍地遷入被告甲○○設籍之新竹縣○○鄉○○村0鄰○○○00○0號臨內，被告乙○○、丙○○並於107年11月24日就新竹縣第18屆尖石鄉鄉長選舉有前
    往投票之事實，惟均矢口否認有何妨害投票犯行，並辯解如
    下：
　⒈被告乙○○、丙○○均辯稱：我們遷戶籍的目的就是要做生意，
    沒有設籍在那邊無法做那邊生意，本地人有優先權云云。被
    告乙○○、丙○○之辯護人則為被告辯護稱：被告甲○○雖為曾國
    大之表弟，然此親屬關係不足以推認被告甲○○代理被告乙○○
    、丙○○遷移戶籍目的即為意圖使曾國大當選。又被告甲○○、
    乙○○本身均有開設公司、行號，旗下各有十至三十名員工，
    其等如有意圖使曾國大當選，可發動員工辦理戶籍遷移並非
    難事，但被告乙○○、甲○○並未如此，反而將被告乙○○家中包
    括沒有投票權的兩名子女4人一起辦理遷移戶籍，其目的顯
    然不是意圖使曾國大當選。又本院107年度選字第18號當選
    無效民事事件審理結果認原告舉證不足，無法證明被告乙○○
    、丙○○遷移戶籍與選舉有關，據以駁回原告之訴，且已經終
    局判決確定。檢察官舉證應為不足，應判決被告乙○○、丙○○
    無罪等語。
　⒉被告甲○○辯稱：我並無妨害投票之故意，上開客觀事實不足
    以認定其妨害投票犯行云云。被告甲○○之辯護人則為被告辯
    護稱：被告乙○○、丙○○係因工作的關聯性而遷移戶籍，並非
    以虛偽不實故意遷址。又被告乙○○後續得知新樂國小沒有辦
    理招標而沒有積極在尖石鄉經營事業，不能因此反推其等辦
    理遷址時有虛偽遷徙之故意。被告甲○○係因商機考量，若被
    告乙○○在尖石鄉經營事業可能將名下不動產出售或出租給被
    告乙○○，且被告甲○○在辦理遷入戶籍時沒有提及曾國大參選
    尖石鄉鄉長之情事，亦無從認定被告等人有使曾國大當選之
    意圖。又新竹縣尖石鄉鄉長選舉落選之候選人即本案告發人
    范松坤與當選人曾國大票數落差有1,059票，難認當時有選
    情危急情形而須發動幽靈人口之情形，故綜合本案事證，應
    判決被告甲○○無罪等語。
　㈡經查，曾國大為新竹縣第18屆尖石鄉鄉長候選人，被告甲○○
    之父與曾國大之母為親姐弟，被告甲○○與曾國大為表兄弟關
    係，被告乙○○、丙○○為夫妻關係。被告乙○○、丙○○原均設籍
    在新竹市○區○○路000巷00號2樓之2，嗣均於107年7月16日委
    由被告甲○○前往新竹○○○○○○○○○，辦理將被告乙○○、丙○○及
    其未成年子女2人上開戶籍遷至被告甲○○所設籍之新竹縣○○
    鄉○○村○○○00○0號臨。新竹縣選舉委員會復依新竹○○○○○○○○○
    之戶籍登記，將被告乙○○、丙○○均編入上開選舉之選舉人名
    冊並公告確定，而取得選舉權。被告乙○○、丙○○均於107年1
    1月24日新竹縣第18屆尖石鄉鄉長選舉投票日前往投票所領
    取選票並投票，其後曾國大以3,282票當選新竹縣第18屆尖
    石鄉鄉長，被告乙○○、丙○○並於107年11月26日將其等及未
    成年子女2人之戶籍遷移至新竹市○區○○路000巷00號現居地
    等情，為被告乙○○、丙○○、甲○○所坦認（本院卷第218、219
    頁），並有新竹○○○○○○○○109年8月25日竹市東戶字第109000
    4172號函檢送乙○○、丙○○107年11月26日遷入相關資料1份（
    本院卷第171至176頁）、新竹○○○○○○○○○109年8月25日尖鄉
    戶字第1090001262號函檢送乙○○、丙○○遷入戶籍登記申請書
    、委任同意書各1份（本院卷第177至182頁）、新竹縣選舉
    委員會109年9月3日竹縣選一字第1090000875號函檢送新竹
    縣尖石鄉鄉長候選人登記冊、當選名單公告、選舉結果清冊
    等資料1份（本院卷第183至210頁）、107年11月24日第18屆
    鄉長選舉臺灣省新竹縣選舉人名冊影本1份（選偵卷第24至2
    7頁）、曾國大之個人戶籍資料查詢結果、己身一親等資料
    查詢結果各1份（選偵第91至96頁）、被告甲○○、丙○○、乙○○之個人戶籍資料查詢結果各1份（本院卷第25至30頁）附卷
    可稽，此部分事實，首堪認定。
　㈢被告乙○○、丙○○、甲○○雖否認遷徙戶籍目的係為使參與新竹
    縣尖石鄉鄉長選舉之曾國大當選而為之，並以前揭情詞置辯
    ，然查：
　⒈被告乙○○於本院審理中陳稱：我於107年7月16日遷入新竹縣○○鄉○○村○○○00○0號臨後並沒有實際居住該址等語（本院卷第
    290頁），及被告甲○○亦於偵查中陳稱：我幫乙○○、丙○○遷
    戶籍後，他們實際沒有住在那裡等語（選偵卷第82頁反面）
    ，足見被告乙○○、丙○○於107年7月16日委由被告甲○○將戶籍
    自新竹市○區○○路000巷00號2樓之2遷至新竹縣○○鄉○○村○○○0
    0○0號臨起，至107年11月26日將戶籍遷移至新竹市○區○○路0
    00巷00號止，其間超過4個月的時間，被告乙○○、丙○○完全
    未實際居住於新竹縣尖石鄉，是以被告乙○○、丙○○客觀上無
    居住於新竹縣○○鄉○○村○○○00○0號臨之事實，主觀上亦無在
    該處所久住之意思，堪予認定。
　⒉又被告乙○○於本院審理中陳稱：我遷戶籍的目的是想說不只
    新樂國小而已，我的目標是全尖石鄉所有的生意，不管雜貨
    店、麵店都可以做。我遷入戶籍到尖石鄉到遷出為止，沒有
    做什麼事情，沒有開雜貨店、麵店，沒有做成雜貨店、麵店
    生意，也沒有在尖石鄉設立曾政好商行的分店等語（本院卷
    第289至301頁），及被告甲○○於本院審理中陳稱：乙○○跟我
    講遷戶籍到我戶籍地是為了做學校的生意，乙○○說他要店面
    、類似轉運站，我本來打算把我戶籍地即旭林開發的店面租
    給乙○○，但還沒談到這部分，乙○○沒有在該處掛上他自己曾
    政好商行的招牌。乙○○在我那邊設籍後，這4個多月乙○○就
    沒有來跟我聯繫，我也沒有多問說他何時要來找店面跟轉運
    站，我不知道乙○○在忙什麼，我工作也很忙，沒有很密切跟
    乙○○聯繫等語（本院卷第312至313頁），佐以被告乙○○獨資
    設立之曾政好商行，營業地址設於新竹市○區○○路000巷00號
    2樓之2，未見有遷移至新竹縣尖石鄉之情形，此有曾政好商
    行之經濟部商工登記公示資料查詢服務1 份在卷可憑（本院
    卷第73頁），又被告乙○○、丙○○遷入戶籍之新竹縣○○鄉○○村
    0鄰○○○00○0號臨，該址僅有掛上旭林開發有限公司之招牌，
    並無曾政好商行之招牌，有上址現況照片4張附卷可參（本
    院卷第149頁），足認被告乙○○、丙○○遷移戶籍至新竹縣尖
    石鄉之4個多月時間，完全沒有至新竹縣尖石鄉為任何經營
    生意之具體舉措。然倘若被告乙○○、丙○○確有離開原址遷徙
    至新竹縣尖石鄉戶籍地，方便其等在新竹縣尖石鄉做生意之
    意，何以在大費周章委請被告甲○○專程至戶政事務所辦理戶
    籍遷移後，迄至渠等再將戶籍遷回新竹市止，完全未在新竹
    縣尖石鄉有任何經營生意之具體舉措，渠等於前揭選舉敏感
    期間遷徙戶籍之舉止，著實令人啟疑，且顯違常理而難以信
    實。
　⒊況且，被告乙○○、丙○○、甲○○迭於偵查中、本院審理中辯稱
    ：被告乙○○、丙○○遷移戶籍的原因是為了做尖石鄉國小營養
    午餐的生意，在地人有優先權云云（選偵卷第82、83頁，本
    院卷第55頁），然並未說明任何法令規章規定要到新竹縣尖
    石鄉做生意或與承攬小學或各級學校食材採購需先將戶籍地
    址遷移至新竹縣尖石鄉才有優先權之依據。再者，被告甲○○
    於審理中陳稱：做生意的優先承攬權，是指原住民身份的優
    先承攬權等語（本院卷第305、307頁），則被告甲○○所稱具
    備原住民身分之優先權，亦與是否設籍於新竹縣尖石鄉無涉
    。又關於一般雜貨店、麵店之食材買賣，乃取決於自由市場
    各項供需條件，如食材價格、品質等，與供貨者設籍何處，
    本屬二事，此乃眾所周知之事實，被告乙○○、丙○○、甲○○均
    為具有工作、社會經驗之成年人，自難就此諉為不知。另本
    院函詢新竹縣尖石鄉新樂國民小學自103年迄今各年度午餐
    食材之採購情形，新竹縣尖石鄉新樂國民小學函覆稱：該校
    午餐1年費用未達10萬元，得不經公告程序逕洽廠商採購，
    採購依據為配合度高、願意送菜至偏鄉、價格合理、廚工請
    假可協助代班、熱心服務會協助爭取物資，節省學校午餐開
    銷等語，有該校109年10月8日函文1份附卷可稽（本院卷第2
    39頁），依據新竹縣尖石鄉新樂國民小學上開函覆內容，完
    全沒有所謂設籍新竹縣尖石鄉之人有優先權乙節，足徵被告
    乙○○、丙○○、甲○○辯稱因做生意有優先權而遷移戶籍乙節，
    顯屬無稽。又本案遷移戶籍者雖包括無投票權之被告乙○○、
    丙○○未成年子女2人，然未成年子女是否設籍新竹縣尖石鄉
    ，亦與被告乙○○、丙○○、甲○○所辯做生意或有優先權乙節無
    關，無從為有利於被告之認定。
　⒋再觀諸被告乙○○所提出新竹縣尖石鄉新樂國民小學102年度學
    校午餐食材採購標價單，被告乙○○經營之曾政好商行曾於10
    2年6月14日間向新竹縣尖石鄉新樂國民小學投標，該標價單
    亦載明收受投標文件截止期限為102年7月8日止，有上開食
    材採購標價單1份附卷足參（選偵卷第86至89頁），被告乙○○有向新竹縣尖石鄉新樂國民小學投標午餐食材之經驗，對
    此亦應知之甚詳。然被告乙○○、丙○○於107年7月遷移戶籍之
    前，竟對於該年度投標截止日期一無所知，且對於日後在新
    竹縣尖石鄉小學或各級學校食材之投標、採購細節均未知悉
    之情形下，未為任何前置調查作業，即先行遷移戶籍，此與
    常情相悖。又被告甲○○辯稱：受被告乙○○、丙○○委託辦理戶
    籍遷入之原因，是因為被告乙○○想做尖石鄉的生意，我有土
    地和店面可以承租或出售，至於要買什麼土地或承租什麼店
    面，沒有談很仔細云云（本院卷第305至309頁），惟土地或
    店面出租、出售與買方設籍何處並無關聯性，被告甲○○身為
    旭林開發有限公司負責人，有公司設立登記表1份附卷可參
    （本院卷第105頁），就此當為知之甚詳，然被告甲○○竟於
    被告乙○○、丙○○所稱到新竹縣尖石鄉做生意，及土地或店面
    出租、出售之交易細節完全不明之情形下，即大費周章為被
    告乙○○、丙○○辦理遷移戶籍，此亦大違常情，是其等上開辨
    詞，均難認可信。
　⒌而被告乙○○雖於本院審理中陳稱：甲○○沒有告訴我曾國大要
    參選107年鄉長選舉，我投票給候選人沒有什麼標準，我從
    新竹市開車去投票，順便去玩云云（本院卷第290至298頁）
    ；被告甲○○於本院審理中陳稱：我沒有對乙○○、丙○○提過曾
    國大是我的表哥，我也沒有對乙○○、丙○○拉票云云（本院卷
    第310頁）。然被告乙○○、丙○○並非實際居住生活於新竹縣
    尖石鄉，對於新竹縣尖石鄉周遭無何地緣關係，則衡諸常理
    對於該次新竹縣尖石鄉鄉長選舉之候選人及選情應無何認識
    ，其等竟不辭勞費於該次選舉日參與投票。又被告乙○○、丙○○於107年11月24日前往投票後，旋即於同年月26日，即投
    票完的隔週一將戶籍遷移至新竹市○區○○路000巷00號，其原
    因為何，被告乙○○於審理中陳稱：因兒子就讀的國小是總量
    管制學校，避免影響到入學次序，怕像姊姊一樣排不進去重
    蹈覆轍，所以投完票馬上遷回來等語（本院卷第294至302頁
    ），亦即被告乙○○、丙○○希望其子就讀之小學為競爭激烈之
    總量管制學校，為了避免影響入學排序，投完票後必須「馬
    上」於隔週一將戶籍遷回，對照被告乙○○於審理中所稱：遷
    完戶籍當時已經要7月份，新樂國小的招標食材生意已經要
    開學就沒有了，要到隔年1月份。選舉對我來講不重要，剛
    好有空就選舉完再遷回去等語（本院卷第294、298頁），則
    被告乙○○於遷完戶籍之107年7月份獲悉無法向新竹縣尖石鄉
    新樂國民小學投標午餐食材後，竟遲至4個月選舉結束後才
    將戶籍遷回，顯然自相矛盾，足徵被告等人遷移戶籍之行為
    與新竹縣尖石鄉鄉長選舉有關，被告乙○○、丙○○必須等投票
    完畢後才能將戶籍遷回；佐以被告甲○○設籍於新竹縣○○鄉○○
    村○○○00○0號臨，其與曾國大為表兄弟關係，綜合上開事證
    ，足認被告乙○○、丙○○、甲○○乃意圖使曾國大當選，而由被
    告甲○○為被告乙○○、丙○○虛偽遷徙戶籍取得投票權而為投票
    無訛。
　⒍又新竹縣第18屆尖石鄉鄉長另一候選人范松坤雖以公職人員
    選舉罷免法第120條第1項第3款規定，對於曾國大提起當選
    無效之訴，經本院以107年度選字第18號民事事件判決原告
    之訴駁回，並經撤回上訴確定在案，有本院107年度選字第1
    8號民事判決附卷足憑（本院卷第87至97頁），然按公職人
    員選舉罷免法第120條第1項第3款係規定「當選人」有刑法
    第146條第1項、第2項之行為者，選舉委員會、檢察官或同
    一選舉區之候選人得以當選人為被告，向該管轄法院提起當
    選無效之訴，又細繹上開民事事件之判決理由，係認原告范
    松坤未能舉證證明乙○○、丙○○遷籍係因「被告曾國大」共同
    參與或授意，而判決原告之訴駁回（本院卷第91頁），然本
    案行為人乙○○、丙○○、甲○○有虛偽遷徙戶籍取得投票權而為
    投票之行為，業經本院調查證據後認定如上，縱上開民事事
    件之原告范松坤對於當選人曾國大涉有刑法第146條第1項、
    第2項之行為未能舉證證明而遭判決敗訴，亦無解於被告乙○○、丙○○、甲○○本案妨害投票罪責之成立。至於被告甲○○、
    乙○○未選擇與員工為虛偽遷移戶籍之妨害投票犯行，可能係
    考量其等與員工之信任關係尚不足以發動虛偽遷移戶籍犯行
    ，或其等員工更加願意遵守法律規定，或不認同被告等人之
    作法，或是考量其他因素，均無從遽以推認被告乙○○、丙○○
    、甲○○無使特定候選人當選之意圖。
  ㈣綜上各情，觀之被告乙○○、丙○○均在107年7月間委由曾國大
    之表弟即被告甲○○辦理戶籍遷移，且被告乙○○、丙○○均未真
    正居住於新籍，被告等人所辯遷籍的事由均不可採，已如前
    述，又被告等人辦理遷移戶籍的時間恰好是選舉前4個月左
    右，被告乙○○、丙○○旋於投票結束2日後的隔週一又將戶籍
    地遷回新竹市東區居住地，其間顯非巧合而具有關聯性，甚
    為明顯。依此等外顯客觀事實，參互印證，堪認被告乙○○、
    丙○○委由被告被告甲○○辦理戶籍遷移乃為取得投票權，顯有
    意圖使特定候選人曾國大當選之共同謀議及決意後所為，其
    等就虛偽遷徙戶籍而取得投票權之行為，具有共犯關係昭然
    若揭，被告乙○○、丙○○、甲○○辯稱遷移戶籍與新竹縣尖石鄉
    鄉長選舉無關云云，要係圖卸刑責之詞，自無足採。
  ㈤按人民有居住及遷徙之自由，此為憲法第10條所賦予人民之
    基本權利，該項居住及遷徙自由權之內涵則在於人民有自由
    移居或旅行各地之權利；而所謂居住及遷徙，係指住居於某
    地或由甲地遷移至乙地而言。倘若非出於居住或遷徙之主觀
    意思，以及客觀上有居住某地或遷移某地之事實，即非屬居
    住及遷徙自由權之內涵所含蓋，自不受憲法所保障。復按公
    職人員選舉罷法第15條第1項規定「有選舉權人在各該選舉
    區繼續居住4個月以上者，為公職人員選舉各該選舉區之選
    舉人」，依其文義解釋，係以有選舉權人在各該選舉區繼續
    居住滿4個月以上，為取得各該選舉區選舉人資格之要件，
    揆其立法意旨，無非以民選公職人員係代表人民行使公權力
    ，自應獲得各該選舉區居民多數之支持與認同，始具實質代
    表性，並符合選賢與能及主權在民之精神；尤其地方公職人
    員選舉之結果，關係各該地區公共行政管理、資源分配或公
    共事務之監督，與各該地區居民之生活及利益相關，且各該
    地區之實際需要如何，何項公共事務應予興革，何人適合擔
    任此項公職，而得以最妥適執行公權力，應屬繼續居住於該
    地區一定時間以上之居民知之最詳；因此，由具有該項資格
    之選舉權人投票選舉該選區之地方公職人員，較能達到選賢
    與能、造福鄉梓之目的；反之，倘未曾於該選舉區居住，或
    居住期間未達一定時間者，依上開意旨反面解釋，自不適於
    選舉該選舉區之公職人員，尤其候選人之親友以選舉該特定
    候選人為目的，並無遷入及居住於該選舉區之事實，而於4
    個月前虛報戶籍遷入登記，經戶籍機關編入選舉人名冊並公
    告確定，而參加投票選舉，如仍認屬於合法之選舉人，無異
    任由與選舉區內利害無關之人行使選舉權，自與公職人員選
    舉罷免法第15條第1項規定之立法意旨有違。是以，被告3人
    共同以被告乙○○、丙○○不實遷入戶籍即所謂「幽靈人口」之
    方式，致使非實際居住於新竹縣尖石鄉之被告乙○○、丙○○取
    得選舉權而參與投票，係以非法之方法影響選舉之公平性及
    正確性，自與憲法所保障之遷徙自由無關。又刑法第146條
    第2項之客觀構成要件，行為人虛偽遷徙戶籍，就該選舉區
    之整體投票結果以言，其計算得票比率基礎之選舉人數額，
    及實際投票數額等各項，當然導致不正確發生，自毋庸如同
    第1項，特將其「使投票發生不正確之結果」，再列為犯罪
    之構成要件，故一旦基於支持某特定候選人之意圖，而虛偽
    遷徙戶籍，當以其遷籍之行為，作為本罪之著手。且領票後
    ，縱然未投票給其原欲支持之候選人，暨該候選人是否如願
    當選，亦同無影響（最高法院101年度台上字第4041號判決
    同此見解）。是被告乙○○、丙○○、甲○○虛偽遷徙戶籍以取得
    投票權之行為，當然使該選舉發生不正確之選舉人數額、實
    際投票數額，此與各候選人得票數為比例之得票率無關，亦
    不以使落選者當選或使當選者落選為必要。又被告等人虛偽
    遷徙戶籍係於選舉4個多月前為之，當時無人可知各候選人
    真正得票數差距為何，日後選情將如何變化，是被告甲○○之
    辯護人以：曾國大與范松坤票數落差有1,059票，無須發動
    幽靈人口云云，自非可採。
  ㈥綜上所述，被告3人及其等辯護人所為辯解均為卸責之詞，不
    足採信。本件事證明確，被告3人之上開犯行均堪認定，應
    予依法論科。
二、論罪科刑：
　㈠核被告乙○○、丙○○、甲○○所為，均係犯刑法第146條第2項之
    意圖使特定候選人當選，以虛偽遷徙戶籍取得投票權而為投
    票罪。
　㈡又刑法第146條第2項係規定「意圖使特定候選人當選，以虛
    偽遷徙戶籍取得投票權而為投票者，亦同。」此項規定，依
    文義解釋，應屬因身分、特定關係成立之罪，其犯罪主體，
    須為因之而取得投票權而為投票之人，然不並因此排除他人
    得依刑法第31條第1項前段規定，與該選舉投票之人成立共
    同正犯。是本件被告3人為使候選人曾國大順利當選，共同
    基於使新竹縣尖石鄉選舉之整體投票結果發生不正確情形之
    犯意聯絡，由不具備「以虛偽遷徙戶籍取得投票權之選舉權
    人」之身分關係之被告甲○○前往新竹○○○○○○○○○為具備身分
    關係之被告乙○○、丙○○辦理虛偽遷入戶籍事宜，且被告乙○○
    、丙○○亦實際虛偽遷徙戶籍而取得新竹縣尖石鄉鄉長投票權
    ，是渠等上揭所為，顯係在合同意思範圍內，相互利用他人
    之行為，以達其犯罪之目的，參照上開說明，各該被告自均
    應同負全責。從而，被告3人間就上開犯行，有犯意聯絡及
    行為分擔，均為共同正犯，且本院認上開因刑法第31條第1
    項前段規定，論以正犯之被告甲○○，相較於其他共同正犯之
    犯罪情節，並未較輕微，爰不依刑法第31條第1項但書規定
    減輕其刑。
　㈢又被告等人因虛報遷入戶籍取得選舉權之數目雖有多個，但
    使投票發生不正確之結果行為僅有一個，所侵害選舉正確性
    及公正性、純正性之社會法益亦屬單一，為實質上一罪，僅
    成立一妨害投票正確既遂罪。
　㈣爰以行為人之責任為基礎，審酌公職人員選舉制度之設置，
    攸關國家政策與地方施政之落實，並為憲政體制與民主政治
    之基石，被告甲○○為圖其表哥即新竹縣尖石鄉鄉長候選人曾
    國大當選，竟與被告乙○○、丙○○共同以虛偽遷徙戶籍之方式
    ，致使非實際居住於新竹縣尖石鄉之被告乙○○、丙○○等人取
    得選舉權而為投票，影響選舉之純正、公平及結果正確性，
    所為敗壞選風，危害民主政治發展及進步，法治觀念顯有不
    足，所為實不可取，並審酌被告3人之犯後態度，兼衡被告
    乙○○自述大學畢業之智識程度，現從事食品批發業，與妻子
    、兩名位成年子女同住，家庭經濟狀況普通；被告丙○○自述
    國中肄業之智識程度，現從事食品批發業，與先生、兩名位
    成年子女同住，家庭經濟狀況普通；被告甲○○自述高中畢業
    之智識程度，現從事營造業，與母親、哥哥、老婆、三個小
    孩同住，家庭經濟狀況勉持（本院卷第328頁）及檢察官具
    體求刑等一切情狀，分別量處如主文所示之刑，並均諭知易
    科罰金之折算標準，以示懲儆。
　㈤又犯公職人員選舉罷免法第5章之罪或刑法分則第6章之妨害
    投票罪，宣告有期徒刑以上之刑者，並宣告褫奪公權，公職
    人員選舉罷免法第113條第3項定有明文，而公職人員選舉罷
    免法第113條第3項關於褫奪公權之宣告，寓有強制性，為刑
    法第37條第2項之特別規定，不受宣告1年以上有期徒刑之限
    制，法院自應優先適用之。亦即依據公職人員選舉罷免法第
    113條第3項關於褫奪公權之特別規定者，不受刑法第37條第
    2項所定宣告1年以上有期徒刑之限制，惟所宣告褫奪公權之
    「被褫奪之資格」與「褫奪期間」，公職人員選舉罷免法並
    未規定，自應回歸適用刑法之規定，是所宣告之褫奪公權期
    間，仍為1年以上10年以下。被告3人均係犯刑法分則第6章
    之妨害投票罪，且均經宣告有期徒刑，揆諸前揭說明，自均
    應依公職人員選舉罷免法第113條第3項之規定，審酌其等犯
    罪情節，併各宣告褫奪公權如主文所示。
據上論斷，應依刑事訴訟法第299條第1項前段，判決如主文。 
　　
本案經檢察官林奕彣提起公訴，檢察官孫立婷、劉得為到庭執行
職務。
中　　華　　民　　國　　110 　年　　3 　　月　　25　　日
　　　　　　　　　刑事第三庭　　審判長法　官  賴淑敏　
　　　　　　　　　　　　　　　　　　　法　官　黃怡文
　　　　　　　　　　　　　　　　　　　法　官　王靜慧
以上正本證明與原本無異。　　　　　　　　　　
如不服本判決應於收受判決後20日內向本院提出上訴書狀，並應
敘述具體理由。其未敘述上訴理由者，應於上訴期間屆滿後20日
內向本院補提理由書(均須按他造當事人之人數附繕本)「切勿逕
送上級法院」。
                                      書記官  林曉郁 
中　　華　　民　　國　　110 　年　　3 　　月　　26　　日
附錄本案論罪科刑法條：
中華民國刑法第146條
以詐術或其他非法之方法，使投票發生不正確之結果或變造投票
之結果者，處5年以下有期徒刑。
意圖使特定候選人當選，以虛偽遷徙戶籍取得投票權而為投票者
，亦同。
前二項之未遂犯罰之。